【裁判字號】    99,監宣,155
【裁判日期】    990818
【裁判案由】    監護宣告
【裁判全文】
臺灣臺南地方法院民事裁定             99年度監宣字第155號
聲  請  人  乙○○
上列聲請人聲請監護宣告事件，本院裁定如下：
    主      文
宣告甲○○（女、民國○○年○月○○日生、身分證統一編號：Ｚ0000
00000號）為受監護宣告之人。
選定乙○○（男、民國○○年○月○日生、身分證統一編號：Ｚ00000
0000號）為受監護宣告之人之監護人。
指定郭秀花（女、民國○○年○○月○日生、身分證統一編號：Ｚ0000
00000號）為會同開具財產清冊之人。
聲請程序費用新臺幣壹仟元由受監護宣告之人甲○○負擔。
    理      由
一、本件聲請意旨略以：聲請人乙○○為甲○○之父，甲○○於
    民國○○年○月○○日出生，其智能障礙乃因出生時缺氧，腦部
    全部受損所致，領有殘障手冊。並於84年11月27日經鑑定為
    極重度智障。甲○○因智能不足，至今日常生活仍無法自理
    ，須家人協助洗澡、穿衣服。且甲○○因理解能力不足，無
    法閱讀、書寫，僅對長期訓練之簡單日常用語如：吃飯、電
    視等詞彙有反應，表達能力亦不足，回應僅能說：「嗯」。
    甲○○完全無數字及金錢概念，無法進行數字運算，對於物
    品之價值，亦無法評估，因而無法為重要財產之處分、設定
    負擔、買賣、租賃，或為消費借貸、消費寄託、保證、贈與
    或信託等法律行為。此外甲○○面對問題無法做出正確之判
    斷，且對於事情無法分辨真偽，亦無法辨識是否係遭詐騙。
    由上述情況觀之，甲○○顯無完全處理自己事務之能力，且
    甲○○目前已32歲，因此實有聲請監護宣告以維權益及交易
    安全之必要，為此聲請人爰聲請本院對甲○○為監護之宣告
    ，並請求本院選任聲請人擔任甲○○之監護人，指定郭秀花
    擔任會同開具財產清冊之人等語。
二、按對於因精神障礙或其他心智缺陷，致不能為意思表示或受
    意思表示，或不能辨識其意思表示之效果者，法院得因本人
    、配偶、四親等內之親屬、最近一年有同居事實之其他親屬
    、檢察官、主管機關或社會福利機構之聲請，為監護之宣告
    ，民法第14條第1項定有明文。經查：
（一）聲請人為甲○○之父，此有聲請人提出之戶籍謄本在卷可
      佐，依上開規定，本件聲請人聲請本院對甲○○為監護之
      宣告，自屬有據。
（二）再者，就甲○○目前為極重度智殘之事實，業據聲請人提
      出中華民國殘障手冊影本1件為憑，復經鑑定人即行政院
      衛生署臺南醫院顏嘉男醫師鑑定結果：「1.身體狀態：個
      案意識清醒，注意力不佳，語言表達及理解能力有嚴重障
      礙，個人衛生及自我照顧需他人協助處理，略有步態不穩
      情形。2.精神狀態：個案認知功能不佳，判斷力、定向感
      、記憶力、抽象思考能力、計算能力皆有障礙。3.日常生
      活狀況：(1)日常生活自理情形：需他人協助。(2)經濟活動
      能力（包括管理處分自己財產之能力）：需完全仰賴他人
      協助。(3)社會性：社交退縮。結論：郭員為一極重度智障
      之個案，認知功能、語言能力及現實判斷能力皆有明顯障
      礙。基於受鑑定人有智能障礙之其他心智缺陷，致不能為
      意思表示或受意思表示、不能辨識其意思表示之效果，且
      接受治療後回復可能性甚低，因而不能管理自己財產。」
      等情，此有本院99年8月11日監護宣告訊問筆錄及精神鑑
      定報告書各1份在卷可稽。
（三）基上，顯見依甲○○之現況，已因心智缺陷致不能為意思
      表示或受意思表示、不能辨識其意思表示之效果，核與民
      法第14條第1項得為監護之宣告之規定相符，故聲請人聲
      請對甲○○為監護之宣告為有理由，應予准許，爰裁定如
      主文第1項所示。
三、復按法院為監護之宣告時，應依職權就配偶、四親等內之親
    屬、最近一年有同居事實之其他親屬、主管機關、社會福利
    機構或其他適當之人選定一人或數人為監護人，並同時指定
    會同開具財產清冊之人；法院為前項選定及指定前，得命主
    管機關或社會福利機構進行訪視，提出調查報告及建議，監
    護之聲請人或利害關係人亦得提出相關資料或證據，供法院
    斟酌；法院選定監護人時，應依受監護宣告之人之最佳利益
    ，優先考量受監護宣告之人之意見，審酌一切情狀，並注意
    下列事項：(一)受監護宣告之人之身心狀態與生活及財產狀況
    。(二)受監護宣告之人與其配偶、子女或其他共同生活之人間
    之情感狀況。(三)監護人之職業、經歷、意見及其與受監護宣
    告之人之利害關係。(四)法人為監護人時，其事業之種類與內
    容，法人及其代表人與受監護宣告之人之利害關係。民法第
    1111條、第1111條之1定有明文。經查：
（一）本件受監護宣告之人甲○○未婚，其外祖父母、祖父及大
      伯均已歿，目前親屬有其祖母郭陳鵝、父即聲請人乙○○
      、母郭秀花、姐郭美玲、姑即郭秀雲、郭桂雲、郭桂枝、
      郭秀桃等、遺姨郭月治、舅郭進戶與郭進來等人一節，業
      據聲請人提出之親屬系統表、戶籍謄本及戶口名簿各1件
      在卷可佐，本院審之受監護宣告之人之監護較為特殊，除
      監護人負有護養療治受監護宣告人之義務，且監護人其工
      作須時常為之，故需具有相當體力等客觀當條件才能盡其
      義務，參以受監護宣告之人甲○○之父母即乙○○、郭秀
      花兩人決議推舉由聲請人乙○○擔任受監護宣告之人甲○
      ○之監護人，此有親屬會議紀錄及親屬團體會議推定監護
      人說明書正本各1件在卷可稽，本院綜參上情，認聲請人
      乙○○既為受監護宣告之人甲○○之父，由其擔任受監護
      宣告之人甲○○之監護人，最能符合受監護宣告之人之最
      佳利益，爰選定聲請人乙○○為監護人。
（二）另揆諸民法第1111條第1項法院指定會同監護人開具財產
      清冊之人之立法理由，係為在選定監護人時，應同時指定
      會同開具財產清冊之人，以實施監督之目的，準此，本院
      既已選定聲請人乙○○為受監護宣告之人甲○○之監護人
      ，自有依上揭規定指定會同開具財產清冊之人之必要。茲
      參酌受監護宣告之人甲○○之家庭成員狀況，本院審之受
      監護宣告之人甲○○之父母即乙○○、郭秀花兩人決議推
      舉由郭秀花擔任本件會同開具財產清冊之人，此有親屬會
      議紀錄、親屬團體會議推定監護人說明書正本各1件在卷
      可稽，又郭秀花既為受監護宣告之人甲○○之母，衡情郭
      秀花經指定為本件會同開具財產清冊之人後，應會本於受
      監護宣告之人甲○○之最佳利益，與監護人共同開具財產
      清冊。從而，爰依民法第1111條第1項規定，指定郭秀花
      為本件監護宣告事件之會同開具財產清冊之人，以利本件
      監護事宜之執行。
四、依民事訴訟法第608條第1項，裁定如主文。
中    華    民    國    99    年    8     月    18    日
                  家事法庭法  官  楊佳祥
以上正本係照原本作成。
如不服本裁定關於選定監護人及指定會同開具財產清冊之人等部
分，應於送達後十日內向本院提出抗告狀，並繳納抗告費新臺幣
1,000元；其餘關於宣告監護之部分，不得抗告。
中    華    民    國    99    年    8     月    18    日
                          書記官  葉芳如

司法院資訊處製作；財團法人民間司法改革基金會備份。
